【裁判字號】    89,判,1271
【裁判日期】    890427
【裁判案由】    遺產稅
【裁判全文】
行  政  法  院  判  決                          八十九年度判字第一二七一號
    原      告  乙○○
                甲○○
                          兼送達代收人（通訊地址：台灣省台北縣五股鄉○○路
                              .
    被      告  財政部臺灣省北區國稅局
右當事人間因遺產稅事件，原告不服行政院中華民國八十八年三月十九日台八十八訴
字第一一二六○號再訴願決定，提起行政訴訟。本院判決如左︰
    主  文
再訴願決定ˋ訴願決定及原處分（復查決定）關於罰鍰部分均撤銷。
    事  實
緣原告乙○○、甲○○等之父陳查某於七十九年十二月十二日死亡，原告乙○○、甲
○○因未依規定申報遺產稅，經被告除依查得資料核定遺產總額新台幣（下同）八百
零七萬一千五百零八元，發單課徵遺產稅六十一萬四千三百四十六元外，並於遺產稅
確定後，依遺產及贈與稅法第四十四條規定處以罰鍰六十一萬四千三百四十六元。原
告乙○○不服，就遺產稅及罰鍰部分，申請復查。嗣被告復查決定以本案遺產稅繳款
書限繳日期為八十一年十月十九日，原告乙○○應於同年十一月十八日前申請復查，
方為合法，惟其遲至八十五年五月十一日始提出復查申請書，已超逾稅捐稽徵法第三
十五條第一項第一款所定法定不變期間，所提復查，程序即有未合，該課徵遺產稅部
分應不予受理。至罰鍰六十一萬四千三百四十六元部分，依八十一年十一月二十三日
公布增訂稅捐稽徵法第五十條之二及同法施行細則第十六條之規定，仍應按已確定遺
產稅額之應納稅額科處罰鍰，乃維持原科處之罰鍰。原告乙○○不服，就罰鍰部分，
向財政部提起訴願，經遭駁回，原告乙○○、甲○○又向行政院提起再訴願亦遭駁回
，遂提起行政訴訟。茲摘兩造訴辯意旨如次：
原告起訴意旨略謂：原告乙○○、甲○○等之父陳查某於七十九年十二月十二日死亡
，遺有子女四人（長男甲○○、次男乙○○、長女沈陳玉霞、次女王陳玉鳳）。本件
遺產稅之納稅義務人應為被告甲○○、乙○○、沈陳玉霞及陳王玉鳳等四人，此乃民
法第一千一百三十八條及遺產及贈與稅法第六條所明定。被告僅以原告甲○○、乙○
○二人為納稅義務人科處罰鍰六十一萬四千三百四十六元，顯與民法與遺產及贈與稅
法之規定不合。而繼承人數之多寡，又與遺產稅額之計算有直接密切關係，繼承人之
人數多則遺產扣除額增加，繼承人之人數少則遺產扣除額減少，被告僅以原告乙○○
、甲○○為納稅義務人，實為無端加重原告乙○○、甲○○之稅負。且原告乙○○、
甲○○並非遺產及贈與稅法第四十四條規定之全體納稅義務人，被告之處分，難謂合
法，爰請將訴願、再訴願決定及原處分關於罰鍰部分均予撤銷等語。
被告答辯意旨略謂︰原告等之被繼承人陳查某於七十九年十二月十二日死亡，其遺產
坐落台北縣五股鄉○○段褒子寮小段四十七地號土地四筆，原告等未於繼承之日起六
個月內辦理遺產稅申報，被告乃依行為時遺產及贈與稅法第十條但書規定，按查獲日
（八十年八月廿二日）之土地公告現值核定其遺產總額為八百零七萬一千五百零八元
，淨額為五百十七萬一千五百零八元，應徵遺產稅額六十一萬四千三百四十六元。又
因本件係稅捐稽徵法第五十條之二增訂施行前，已發單補徵稅款而尚未移送法院裁罰
之案件，補徵稅款於八十一年十一月間確定，原告因未申報遺產稅，被告按確定本稅
核定之應納稅額處以罰鍰，並無不當。另原告主張增列繼承人沈陳玉霞及王陳玉鳳二
人扣除額乙節，原告於復查時並未主張，被告乃不予審酌，唯若因計算錯誤，致溢繳
稅款者，原告仍可另依稅捐稽徵法第二十八條規定申請更正，至若遺產稅額因此變動
，則罰鍰亦可一併辦理更正，併此陳明，爰請駁回原告之訴等語。
    理  由
按「被繼承人死亡遺有財產者，納稅義務人應於被繼承人死亡之日起六個月內，向戶
籍所在地主管稽徵機關依本法規定辦理遺產稅申報。」、「納稅義務人違反第二十三
條或第二十四條之規定，未依限辦理遺產稅或贈與稅申報者，按核定應納稅額加處一
倍至二倍之罰鍰。」分別為遺產及贈與稅法第二十三條第一項前段及第四十四條前段
所明定。本件原告乙○○、甲○○等未依規定申報遺產稅，被告依查得資料裁處原告
乙○○、甲○○罰鍰六十一萬四千三百四十六元，一再訴願決定遞予維持，固非無見
。然原告乙○○、甲○○對其未申報遺產稅而受裁處罰鍰之金額為如事實欄所載一之
爭執。經查本件被繼承人陳查某於七十九年十二月十二日死亡後，遺有子女四人，為
長男甲○○、次男乙○○、長女沈陳玉霞，次女陳玉鳳，有繼承系統表一件及戶籍謄
本四件在卷可稽，原告乙○○、甲○○主張繼承人共有四人，洵為可採。又按「無遺
囑執行人者，遺產稅之納稅義務人為繼承人及受遺贈人。」、「被繼承人遺有民法第
一千一百三十八條第一、第二順位繼承人時，每人得自遺產總額中扣除二十五萬元，
免徵遺產稅。」行為時遺產及贈與稅法第六條第一項第二款、第十七條第一項第二款
分別定有明文。本件被繼承人陳查某之第一順位繼承人除原告乙○○、甲○○外，既
尚有沈陳玉霞、王陳玉鳳，即本件之繼承人應有四人，而原處分僅以原告二人為繼承
人，則對可免徵遺產稅之親屬扣除額部分自較以四人計算時減少五十萬元，其核定之
應納遺產稅額即有錯誤，而依應納稅額倍數計算之裁處罰鍰金額，亦當然發生錯誤。
按應納遺產稅額若干，為被告依遺產及贈與稅法第四十四條科處罰鍰時之前提事實，
原應由被告依職權查明核定。如於行政救濟程序中發現原核定應納遺產稅額計算有錯
誤，被告或其上級機關即有更正罰鍰額之義務，非謂納稅義務人於復查時並未主張，
於行政救濟程序中則不予審酌。被告謂本件俟確定後，原告始得依稅捐稽徵法第二十
八條規定申請退還溢繳之罰鍰，加諸納稅義務人不必要之負擔，於法無據。況被告於
原告申請補列繼承人沈陳玉霞、王陳玉鳳二人後，已將親屬扣除額內原查核定之五十
萬元，更正核定為一百萬元，並重核應納遺產稅額為五十一萬二千二百零一元，有更
正稅額核定單等相關資料附原處分卷可稽，益足認定被告所科處之罰鍰計算錯誤，自
無可維持，復查及一再訴願決定未予糾正，遞予駁回，均有未合。原告起訴意旨執此
指摘，非無理由，合將一再訴願決定及原處分（復查決定）關於罰鍰部分均予撤銷，
由被告重行計算另為適法之處分，用昭折服。
據上論結，本件原告之訴為有理由，爰依行政訴訟法第二十六條前段，判決如主文。
中    華    民    國     八十九      年      四      月     二十七      日
                    行 政 法 院 第 一 庭
                                審 判 長 評  事      黃  綠  星
                                         評  事      藍  獻  林
                                         評  事      黃  璽  君
                                         評  事      廖  宏  明
                                         評  事      鄭  忠  仁
右  正  本  證  明  與  原  本  無  異
                                         法院書記官  邱  彰  德
中    華    民    國     八十九      年      五      月       一        日


司法院資訊處製作；財團法人民間司法改革基金會備份。
